Inventaris van de archieven van de Opperleiding der Nieuwe Vluchtelingenkampen en het Interneringsdepot, 1918-1940
Nationaal Archief, Den Haag
Ministerie van Binnenlandse Zaken: Opperleiding der Nieuwe Vluchtelingenkampen en Interneringsdepot
BiZa / Vluchtelingenkampen
1918-1940
B26537
0.50 meter; 21 inventarisnummers.
Nationaal Archief, Den Haag
Ministerie van Binnenlandse Zaken, Opperleiding der nieuwe vluchtelingenkampen en interneringsdepots 1917-1940
Het eerste deel van het archief omvat stukken betreffende de interneringsdepots Harderwijk en Wierickerschans in de periode 1918-1921. Een aantal is gewijd aan twee beroemde ballingen: keizer Wilhelm II en zijn zoon. Verder zijn er registers en klappers betreffende de geïnterneerden. Het tweede deel betreft verschillende opvanglocaties (onder andere Nieuwersluis, Honswijk, Vlieland, Hoek van Holland, Amsterdam) in de periode 1936-1940 en verschillende nationaliteiten (Spanjaarden, Duitsers).
Archiefvorming
Geschiedenis van de archiefvormer
Als gevolg van een reorganisatie van de departementen in september 1918 ontstonden er twee nieuwe ministeries, te weten het Ministerie van Onderwijs, Kunsten en Wetenschappen en het Ministerie van Arbeid. Hierdoor behield het Ministerie van Binnenlandse Zaken van de voormalige afdeling Volksgezondheid en Armwezen (1910-1918) enkel de zorg voor het Armwezen. Deze afdeling werd op 25 september 1918 ingesteld en op 31 december 1947 opgeheven. Eén van de taken van deze afdeling bestond uit de toepassing van de Armenwet van 1912 en de zaken die hiermee verband hielden.
Meteen bij het begin van de Eerste Wereldoorlog kwam een groot aantal Belgische vluchtelingen naar Nederland. In principe moesten plaatselijke weldadigheidsinstellingen krachtens de Armenwet behoeftige buitenlanders ondersteunen. In de praktijk ging dit echter de financiële draagkracht van deze instellingen ver te boven. Daarom werden vluchtelingen die zelf voor woonruimten zorgden op rijkskosten door gemeenten en vluchtelingencomités ondersteund. De overige werden ondergebracht in door het Rijk bekostigde vluchtoorden. Voor de bundeling van de activiteiten van de verschillende comités werd op 21 september 1914 bij Koninklijk Besluit de Centrale Commissie tot behartiging der belangen van naar Nederland uitgewekenen opgericht. "Centraal Comité Vluchtelingen".
Aan het eind van de Eerste Wereldoorlog zocht een nieuwe groep vluchtelingen uit verschillende landen in september en oktober 1918 zijn toevlucht in Nederland. In verband daarmee stelde het Ministerie van Binnenlandse Zaken de "Opperleiding van de nieuwe krijgsgevangenkampen"(ook bestemd voor vluchtelingen en deserteurs) in. De leiding daarvan werd aanvankelijk opgedragen aan generaal-majoor M. Onnen, hoofd der Afdeling Internering van het Algemeen Hoofdkwartier van Defensie, om vervolgens door generaal-majoor A.J. Schotman te worden overgenomen. Het kamp in Bergen (N-H) werd speciaal aangewezen voor Duitse deserteurs en andere vreemdelingen. Een aantal van de vluchtelingenkampen werden voor eind februari 1919 al weer opgeheven. Tijdens de voorbereidingen van de Staatsbegroting voor 1922 werd tegen de zin van de Opperleiding besloten om dit college in het kader van een bezuinigingsoperatie op te heffen
Inleiding van het Archief van de afdeling Armwezen van het Ministerie van Binnenlandse Zaken, (1866) 1918-1947 (1966) (Winschoten: Centrale Archief Selectiedienst 1985 (CAS: inv.nr. 12) 8-10.
.
De machtsovername in Duitsland door Hitler resulteerde de komende jaren in een toenemende stroom van vooral Joodse en politieke vluchtelingen, die vanwege het opkomende nationaal-socialisme uitweken. Na de aansluiting van Polen bij Duitsland werden de Poolse joden bij duizenden over de grens gezet. Uit reactie op een aanslag van een joods meisje op de Duitse gezant te Parijs begin november dat jaar had in Duitsland de Reichskristallnacht plaats. Hierdoor ontvluchtten vele joden. Op 4 januari 1939 stelde de Minister van Binnenlandse Zaken een Centrale Commissie voor het Vluchtelingenvraagstuk in. De maand daarvoor had hij samen met zijn collega van het Ministerie van Justitie ondermeer in Rotterdam, Amsterdam, Gouda, Eindhoven, Driebergen en Sluis verblijflaatsen voor vluchtelingen aangewezen. Omstreeks de jaarwisseling van 1938-1939 werden de Regeringsgemachtigden voor de onderbrenging van Joodsche vluchtelingen aangewezen, wier werkzaamheden administratief werden ondersteund door het Vluchtelingenbureau. Op 10 augustus 1939 werd dit samengevoegd met Bureau Armwezen/VI van Binnenlandse Zaken. In juli 1940 kwam de vluchtelingenzorg inclusief het beheer over het Centraal Vluchtelingenkamp te Westerbork onder het Ministerie van Justitie te ressorteren
Inleiding van de Archieven van de zorg voor de vluchtelingen uit Duitsland, 1938-1942 (Winschoten: Centrale Archief Selectiedienst 1986 (CAS inv.nr. 28)) 9-12.
.
Geschiedenis van het archiefbeheer
De verwerving van het archief
Het archief is krachtens bepalingen van de Archiefwet overgebracht.
Inhoud en structuur van het archief
2.04
Aanwijzingen voor de gebruiker
Openbaarheidsbeperkingen
Volledig openbaar.
Materiële beperkingen
Aanvraaginstructie
Openbare archiefstukken kunnen online worden aangevraagd en gereserveerd. U kunt dit ook via de terminals in de studiezaal van het Nationaal Archief doen. Om te kunnen reserveren dient u de volgende stappen te volgen:
U maakt een profiel aan op www.gahetna.nl, en logt vervolgens in
Via de archiefinventaris (alleen de beschrijvingen met rode nummers) selecteert u het gewenste archiefstuk door op de knop 'Reserveren' te klikken
In het volgende scherm geeft u aan op welke dag u het archiefstuk wilt inzien
Indien u zich bevindt in de studiezaal en een tafelnummer heeft ontvangen kunt u dit nummer vermelden. Als u geen tafelnummer heeft kunt u tafelnummer 777 laten staan
Vervolgens bevestigt u uw reservering door deze te versturen.
Verwant materiaal
Beschikbaarheid van kopieën
Verwante archieven
In 1917 besloot de minister van Binnenlandse Zaken de belangrijke stukken uit een aantal van de hierna te noemen archieven naar het Departement op te sturen en de onbelangrijke stukken naar 's Rijkskrankzinnigengesticht te Woensel over te brengen, waar deze te zijner tijd nadat ze nog enkele jaren bewaard zouden zijn, ter vernietiging voor de verkoop aangeboden mochten worden. In 1926 werd bij Koninklijk Besluit van 22 november 1926 nr. 17 geregeld dat deze archieven naar de volgende Rijksarchiefbewaarplaatsen werden overgebracht.
Algemeen Rijksarchief:
Centrale Commissie ter behartiging der belangen van naar Nederland uitgewekenen (Centraal Vluchtelingen Comité), 1914-1922 (2.04.33).
Vluchtoord Gouda, 1914-1919 (3.13.01)
Archief van de afdeling Armwezen van het Ministerie van Binnenlandse Zaken, (1866) 1918-1947 (1966) (2.04.55)
Archieven van de zorg voor de vluchtelingen uit Duitsland, 1938-1942 (2.04.58, het Ministerie van Binnenlandse Zaken):
Archief van het Bureau Algemeen Secretariaat en Comptabiliteit/ Vluchtelingen 1938-1942
Archief van het Bureau Armwezen/ Vluchtelingen (1938) 1939-1940
Archief van de Commissie van toezicht en bijstand voor het vluchtelingenkamp te Westerbork. 1939-1940
Archief van het vluchtelingenkamp Lloyd-hotel, later Oostelijke Handelskade te Amsterdam, 1939-1940
Archief van het vluchtelingenkamp quarantaine-station Beneden-Heyplaat te Rotterdam, 938-1939
Archief van het vluchtelingenkamp Koninginnehoofd te Rotterdam, 1939-1940
Rijksarchief in Zeeland:
De Gedelegeerde van Zeeuws-Vlaanderen en Walcheren van de Regeringscommissaris voor vluchtelingen in Noord-Brabant en Zeeland, 1914-1920
Het Regeringscomité tot behartiging van vluchtelingen te Vlissingen, 1914-1922.
Rijksarchief in Noord-Brabant:
Regeringscommissaris voor de vluchtelingen in Noord-Brabant en Zeeland
Vluchtoord Uden
Rijksarchief in Gelderland:
Vluchtoord Nunspeet (eerder Oldebroek)
Vluchtoord Ede
Rijksarchief in Drenthe:
Vluchtoord Veenhuizen
Naast het Ministerie van Binnenlandse Zaken had het Ministerie van Justitie bemoeienis met vluchtelingenzorg. Hiervoor raadplege men bij het Algemeen Rijksarchief:
Archief van de Rijksvreemdelingendienst en taakvoorgangers, 1918-1945 (1981) (2.09.45)
Publicaties
Geraadpleegde bronnen en literatuur
Berghuis, Corrie K. Joodse vluchtelingen in Nederland, 1938-1940: documenten betreffende toelating, uitleiding en kampopname. Kampen z.j.
Cohen, D. Zwervend en dolend. Haarlem, 1955.
E. van den Heuvel-Strasser, `Vluchtelingenzorg of vreemdelingenbeleid. De Nederlandse overheid en de Belgische vluchtelingen, 1914-1915’, Tijdschrift voor Geschiedenis, 99e jrg. (1986), pp. 184-204.
Hoeksema, J.A. Tussen vrees en vervolging. Assen, 1982.
Houwaart, D. Westerbork. Het begon in 1933. Den Haag, 1983.
Leenders, M. Ongenode gasten: van traditioneel asielrecht naar immigratiebeleid, 1815-1938. Hilversum: Verloren, 1993
Presser, J. Ondergang. De vervolging en verdelging van het Nederlandse jodendom, Den Haag, 1965.
Rooijackers, C. Inventaris van het archief Algemene en Juridische zaken (AJZ) van de Hoofdafdeling Vreemdelingenzaken en Grensbewaking van het Ministerie van Justitie (1938) 1956-1976 (1981). Den Haag, 1987
Staatsalmanak voor het Koninkrijk der Nederlanden. 1921-1940
Concordans
Concordans van Oud (Ara-)nummer naar nieuw inventarisnummer
1 12
2, 8 11
3 10
4 8
5 13
6 14
7, 117 9
44 7
80 3
114, 117 1
114, 117 2
117 5
334, 335 6
Beschrijving van de series en archiefbestanddelen
- OPPERLEIDING DER NIEUWE VLUCHTELINGENKAMPEN, 1
  - Stukken betreffende de nadere bestemming van de keizerlijke trein van keizer Willem II en begeleidend personeel, 1918-1919.; 1; 1 omslag
  - Stukken betreffende de organisatie van de opvang en internering van de ex kroonprins van Hohenzollern in Wieringen, 1918-1921.; 2; 1 omslag
  - Stukken betreffende de organisatie van de opvang, het verblijf en vertrek van de vluchtelingen in de kampen, 1918-1921.; 3; 1 pak
  - Stukken betreffende financiële aangelegenheden inzake de kampen, 1918-1921.; 4; 1 omslag
- INTERNERINGSDEPOT HARDERWIJK, 2
  - Stukken betreffende de terugkeer naar Rusland van vreemdelingen waarvan het zeker is dat zij zullen worden toegelaten, 1920.; 5; 1 omslag
  - Ingekomen en minuten van uitgaande stukken van de chef van de Inwendige Dienst van het interneringsdepot, 1920-1921.; 6; 1 omslag
  - Ingekomen en minuten van uitgaande stukken van de chef van het Passen- en Arbeidsbureau van het interneringsdepot, 1921.; 7; 1 omslag
- INTERNERINGSDEPOT WIERICKERSCHANS, 3
  - Staat van vertrokken geïnterneerden over de periode 18 december 1917 - 16 januari 1918, 1917-1918.; 8; 1 stuk
  - Stukken betreffende de situatie in het interneringsdepot en betreffende geïnterneerde vreemdelingen, 1919-1920.; 9; 1 omslag
  - Register van staatsgevaarlijke en misdadige geïnterneerden en uitgeleide vreemdelingen, met inhoudsopgave, 1920.; 10; 1 deel
  - Klappers op naam van geïnterneerden, 1920-1921.; 11; 1 omslag
  - Register van geïnterneerde vreemdelingen, geordend naar nationaliteit ('Nationaliteitsregister'), 1920-1921.; 12; 1 deel
  - Lijst van kampbewoners die niet in het bezit zijn van een controlepasje, z.d.; 13; 1 stuk
  - Staat van geïnterneerden met vermelding van de samenstelling van gezinnen, z.d.; 14; 1 stuk
- REGERINGSGEMACHTIGDE INZAKE DE ILLEGALE VLUCHTELINGEN EN DIRECTEUR DER INTERNERINGSDEPOTS, 4
  - Stukken betreffende het uitoefenen van toezicht op geïnterneerden in de depots Nieuwersluis en Honswijk, de sluiting van depot Honswijk en het aanwijzen van verschillende kazernes als verblijfplaats voor vreemdelingen in de zin van artikel 22 van het Vreemdelingenreglement, 1936-1940.; 15; 1 omslag
  - Stukken betreffende de ontruiming van de Citadelkazerne te Gorinchem en de ingebruikname van het hotel Neder-Veluwe te Bennekom voor het onderbrengen van Spanjaarden aan wie asiel is verleend en het houden van toezicht op hen, 1938.; 16; 1 omslag
  - Stukken betreffende het aanwijzen van Vacantiehuis Bruin op Vlieland als verblijfplaats van vreemdelingen en het houden van toezicht op geïnterneerden in dit depot, 1938-1940.; 17; 1 pak
  - Stukken betreffende het houden van toezicht op vluchtelingen in en het beheer van het kamp Hoek van Holland, 1938-1940.; 18; 1 omslag
  - Stukken betreffende toezicht op en verzorging van geïnterneerden, 1939.; 19; 1 omslag
  - Stukken betreffende het aanwijzen van het tehuis van de Stichting Maria Regina te Stevensbeek, gemeente Sambeek, als verblijfplaats voor geïnterneerde vrouwen en correspondentie betreffende de overbrenging van een aantal geïnterneerden van Sambeek naar het tehuis 'Hulp voor Onbehuisden' te Amsterdam, 1939-1940.; 20; 1 omslag
  - Stukken betreffende het aanwijzen van verblijfplaatsen voor en het houden van toezicht op Duitse deserteurs, 1939-1940.; 21; 1 pak